【裁判字號】    99,台上,7182
【裁判日期】    991118
【裁判案由】    殺人
【裁判全文】
最高法院刑事判決            九十九年度台上字第七一八二號
上  訴  人  謝文康
上列上訴人因殺人案件，不服台灣高等法院高雄分院中華民國九
十九年八月三十一日第二審更審判決（九十九年度上更(一)字第七
七號，起訴案號：台灣屏東地方法院檢察署八十五年度偵字第七
六四一號），提起上訴，本院判決如下：
    主  文
原判決撤銷，發回台灣高等法院高雄分院。
    理  由
本件原判決撤銷第一審之科刑判決，改判仍依想像競合犯、修正
前刑法牽連犯之規定，從一重論處上訴人謝文康共同殺人（累犯
）罪刑，固非無見。
惟查：（一）刑事訴訟法施行法第七條之三，係為已繫屬各級法
院之刑事案件，其審理跨越新舊刑事訴訟程序法領域時，應如何
適用訴訟法問題之過渡規定。該條明定：「中華民國九十二年一
月十四日修正通過之刑事訴訟法施行前，已繫屬於各級法院之案
件，其以後之訴訟程序，應依修正刑事訴訟法終結之。但修正刑
事訴訟法施行前依法定程序進行之訴訟程序，其效力不受影響」
。所謂依法定程序進行之訴訟程序「效力不受影響」，其立法理
由謂：「……但為避免程序之勞費，本諸舊程序用舊法，新程序
始用新法之一般法則，各級法院於修正之刑事訴訟法施行前，已
依法踐行之訴訟程序（包含相關證據法則之適用），其效力不受
影響。故而，對於提起上訴之案件，於修正刑事訴訟法施行前，
原審法院就可得為證據之證據，已依法定程序調查者，其效力亦
不受影響，……」是該條所稱「依法定程序進行之訴訟程序」，
當指各級法院審理已繫屬之案件適用修正前之訴訟程序而言，自
不包含警詢及偵查中之調查程序在內。故修法前第一、二審法院
於審判期日適用修正前之刑事訴訟法及其相關之證據法則而辯論
終結之案件，經上訴於上級審法院後新法修正公布施行，依前揭
第七條之三但書之規定，因原審法院適用修正前之訴訟程序其效
力不受影響，則上級審法院不得以原審法院之判決違背新法之規
定，而指摘其判決違背法令。又各級法院於審理案件時，新法修
正公布施行，則本諸舊程序用舊法，新程序始用新法之一般法則
，均應適用新法審理終結，在此情形，其中刑事訴訟法第一百五
十九條至第一百五十九條之五所謂傳聞法則及其例外，當有其適
用。故被告以外之人於審判外之言詞或書面陳述，除法律有規定
者外，不得作為證據，從而警詢或偵查中之筆錄雖作成於修法前
，仍屬傳聞證據，並非依刑事訴訟法施行法第七條之三但書之規
定，當然取得證據能力，仍應依刑事訴訟法第一百五十九條之一
至第一百五十九條之五之規定，以判斷其是否有證據能力。上訴
人之辯護人於原審準備程序時已指稱：證人宋智鈞、邱建良、余
國政、林世忠、黃桂榮於警詢所為之陳述，均無證據能力。原判
決理由謂本件於修正刑事訴訟法施行前即繫屬於原審法院，原審
法院業已依修正後刑事訴訟法規定，傳喚證人宋智鈞、余國政、
林世忠、邱建良、黃桂榮到庭具結作證，並進行交互詰問程序，
上訴人之詰問權已獲得保障，依前開刑事訴訟法施行法第七條之
三但書規定，上開證人等於修正刑事訴訟法施行前已依法定程序
以被告身分所進行之警詢筆錄、偵訊筆錄及審判筆錄，其效力不
受影響，應具有證據能力云云（見原判決第四頁倒數第三行至第
五頁第五行）。然依上開修正後刑事訴訟法第一百五十九條第一
項規定，傳聞證據無證據能力，僅於符合同法第一百五十九條之
一至第一百五十九條之五等規定時，始例外具備證據能力。宋智
鈞等在上開刑事訴訟法修正前於警詢時或檢察官偵查中所為之供
述，對上訴人而言，均屬於審判外之陳述，原判決理由未敘明該
警詢詢問時或檢察官偵查中之供述究具備上開何種例外得認為有
證據能力之情形，徒以渠等嗣於第一審或原審審判時，已以證人
身分到庭具結，並經行交互詰問，即認渠等於警詢或檢察官偵查
時審判外陳述之瑕疵已獲補正，應具有證據能力，而得為審判之
證據，自屬採證違背證據法則。又原判決採取警方所繪製被害人
現場圖、棄屍示意圖，為認定上訴人犯罪之證據（見原判決第十
頁第七行），但前揭證據何以有證據能力，並未敘明其理由，亦
有判決不備理由之違誤。（二）殺人與傷害之區別，應以加害人
有無殺害被害人之犯意為斷；而認定犯意，應就所有調查之證據
資料，本於吾人之經驗法則與論理方法，綜合研求，以為心證之
基礎，方為允洽。原判決事實欄認定利滿永因屢遭鍾晉昌在多處
賭場內言語奚落及質疑賭博作弊，而懷恨在心，亟思殺害報復，
與上訴人等共同基於持槍、殺人犯意聯絡，由上訴人等人出面押
人，利滿永則在外遙控方式，以鋁棒、利器毆打、刺傷被害人，
並開槍加以殺害等情，於理由欄內說明：持槍朝被害人背部射擊
，易造成被害人失血過多不治死亡，此為眾所週知之事，上訴人
屬身心健全之成年人，如意在教訓被害人，以其人多勢眾，何須
攜帶已上膛之二支制式手槍，顯見其等有持槍殺人之犯意聯絡，
已無疑義等語（見原判決第十一頁倒數第十一行以下），似認上
訴人等持槍並對被害人背部射擊，並造成被害人死亡，係基於殺
人犯意而為。然依原判決所確認之事實，上訴人持槍押解鍾晉昌
至檳榔園內時，係由謝文康自後抱住被害人，再由宋智鈞等三人
分持鋁棒圍打，上訴人持槍既為殺人，何以到現場時，未直接開
槍射殺，卻與其他共同正犯分持鋁棒、利器毆打？況依被害人身
體所受之傷勢，除去槍傷外，其他傷痕均出現在四肢等不危及生
命的部位，如要殺人，何以圍毆時未對被害人致命部位重擊、刺
殺？甚且上訴人如自始即有殺意，在持有二把槍枝及十九發子彈
情況下，何以僅開一槍，並於被害人中槍倒地時，未再開槍射殺
，以遂行其殺人犯意之完成？另依卷附資料，證人即被害人之弟
鍾晉盛證稱：「……我早上六、七點去徐順文家，他跟我說前天
利滿永（晚上十點多）有跟場子裡面小弟說，他看不慣我二哥的
講話、為人要教訓他……」（見相驗卷民國八十五年十一月三日
偵訊筆錄），另徐順文於偵、審中亦證稱：「我聽一個小弟說他
住麟洛，說阿滿告訴他，鍾晉昌很有錢擺架子，看他不順眼，問
小弟跟他好不好，好像要給他漏氣」、「利滿永只是要給鍾晉昌
漏氣，沒有說要去殺他」（見同上偵訊筆錄、原審卷九十九年八
月十日審判筆錄），如果均屬實在，主謀者利滿永似出於教訓之
意，則與鍾晉昌並無怨隙之上訴人等，何以變更為殺人犯意？實
情如何，尚有釐清究明之必要。又證人宋智鈞於偵查中供稱：「
……就開到成德大橋，右邊小路五百公尺處開始打他手腳，二分
鐘後球棒被他搶走，我緊張就拿起腰間手槍，我想嚇他，誰知上
膛後子彈就出去……」（見相驗卷八十五年十一月六日偵訊筆錄
），倘若無訛，其開槍似非上訴人所指使，且對上訴人有利。原
判決未綜合調查所得之證據資料，就上開事項，詳為說明其認定
上訴人有殺人犯意之理由，仍有判決理由不備之違法。（三）沒
收物之執行完畢與沒收物之不存在，並非一事，因犯罪依法必須
沒收之物，雖已於共同正犯中之一人確定判決諭知沒收，並已執
行完畢，致該物已不存在時，對於其他共同正犯之判決，仍應宣
告沒收。原判決認定扣案槍、彈俱係共犯利滿永提供予上訴人等
槍殺鍾晉昌所用之物等情，如果無訛，扣案槍、彈除經鑑定均具
殺傷力，而屬槍砲彈藥刀械管制條例管制之違禁物品外，同為上
訴人與其他共同正犯於本件犯行供犯罪所用之物，而為其等共犯
殺人罪之從刑性質，是以扣案手槍二支、子彈十三顆雖於其他共
同正犯宋智鈞等人所犯殺人案件判決確定後，執行銷燬而不存在
，有台灣屏東地方法院檢察署函在卷可稽，依首揭說明，仍應於
上訴人殺人案件之判決中宣告沒收，始為適法。原判決以上開扣
案槍、彈均於宋智鈞等人殺人案件判刑確定後，已執行銷燬而不
存在，乃認均無沒收之必要，而未於判決主文併予宣告沒收，即
難謂無不適用法則之違誤。以上或為上訴意旨所指摘，或為本院
得依職權調查之事項，應認原判決有撤銷發回更審之原因。原判
決不另為無罪諭知部分，基於審判不可分之原則，一併發回，併
此敘明。
據上論結，應依刑事訴訟法第三百九十七條、第四百零一條，判
決如主文。
中    華    民    國  九十九  年   十一   月   十八   日
                      最高法院刑事第十庭
                          審判長法官  石  木  欽  
                                法官  洪  佳  濱  
                                法官  韓  金  秀  
                                法官  段  景  榕  
                                法官  周  煙  平  
本件正本證明與原本無異
                                      書  記  官  
中    華    民    國  九十九  年   十一   月  二十二  日
                                                      Ｅ

司法院資訊處製作；財團法人民間司法改革基金會備份。
